【裁判字號】    98,易,2319
【裁判日期】    981028
【裁判案由】    妨害名譽
【裁判全文】
臺灣臺北地方法院刑事判決              98年度易字第2319號
公  訴  人  臺灣臺北地方法院檢察署檢察官
被      告  甲○○
上列被告因妨害名譽案件，經檢察官聲請以簡易判決處刑（98
年度偵字第16 131號），本院認不宜逕以簡易判決處刑（98年度
簡字第3297號），而改用通常程序審理，茲判決如下：
    主  文
甲○○無罪。
    理  由
一、本件公訴意旨略以：被告甲○○為「瑞評生物科技有限公司
    」（下稱瑞評公司，址設臺北市○○區○○街136巷30弄1號
    1樓，辦公室設臺北縣新店市○○路○段255號4樓）負責人，
    瑞評公司因與「頂生國際股份有限公司」（下稱頂生公司，
    負責人馬立生），並積欠頂生公司貨款新臺幣（下同）4萬
    元，頂生公司即指派約聘員工乙○○及告訴人丁○○前往瑞
    評公司臺北縣新店市○○路○段255號4樓辦公室收取貨款；
    於民國98年5月21日上午10時許，告訴人與乙○○至瑞評公
    司臺北縣新店市○○路○段255號4樓辦公室後，被告竟拒不
    付款，公然在現場之何宜靜、丙○○及另一年籍姓名性別不
    詳之人得以共見共聞之下，以「你流氓唷，這樣也要來收錢
    」等語辱罵告訴人，足以貶損告訴人之名譽，因認被告涉犯
    刑法第309條第1項之公然侮辱罪嫌等語。
二、按犯罪事實應依證據認定之，無證據不得認定犯罪事實；不
    能證明被告犯罪者，應諭知無罪之判決，刑事訴訟法第154
    條第2項、第301條第1項分別定有明文。又刑事訴訟法上所
    謂認定事實之證據，係指足以認定被告確有犯罪行為之積極
    證據而言，該項證據自須適合於被告犯罪事實之認定，始得
    採為斷罪資料；且事實之認定應憑證據，如未發現相當證據
    ，或證據不足以證明，自不能以推測或擬制之方法，以為裁
    判之依據；次按認定不利於被告之事實，須依積極證據，茍
    積極之證據本身存有瑕疵而不足為不利於被告事實之認定，
    即應為有利於被告之認定，更不必有何有利之證據，而此用
    以證明犯罪事實之證據，猶須於通常一般人均不至於有所懷
    疑，堪予確信其已臻真實者，始得據以為有罪之認定，倘其
    證明尚未達到此一程度，而有合理性之懷疑存在，致使無從
    為有罪之確信時，即應為無罪之判決，最高法院29年上字第
    3105號、30年上字第816號、40年臺上字第86號、76年臺上
    字第4986號判例意旨及82年度臺上字第163號判決意旨可資
    參照。
三、公訴人以被告於上開時地對告訴人公然辱罵「流氓」，無非
    以告訴人及目擊證人乙○○之證述為其主要論據。訊據被告
    堅決否認有何公然侮辱犯行，辯稱：告訴人及乙○○出示傳
    票影本，並說要收頂生公司的貨款，其向告訴人表示瑞評公
    司與頂生公司並無往來，只跟鼎尚公司有往來，且瑞評公司
    之付款方式都是由賣方公司寄傳票及發票來請款，瑞評公司
    就會直接寄付款支票給對方，其並未對告訴人稱「你流氓唷
    ，這樣也要來收錢」，何況臺北縣新店市○○路○段255號4
    樓是辦公室兼住家，並非任何人得自由出入之公共場所等語
    。
四、經查：
  (一)被告於上開時、地，在其所經營之瑞評公司所在之臺北縣新
    店市○○路○段255號4樓辦公室對告訴人口出「你流氓唷，
    這樣也要來收錢」等事實，業據證人即告訴人丁○○及目擊
    擊證人乙○○於偵查中及本院審理時結證屬實，且互核相符
    。參以被告亦自承其因不認識告訴人及乙○○，且告訴人所
    持請款單據係影本，其拒絕付款等情，及證人即到場處理警
    員戊○○於本院審理時證述：其接獲勤務中心通知到場處理
    時，被告當時係表示告訴人要來收錢，但被告認為不應該由
    這兩個人來收錢，請我們來瞭解告訴人及乙○○憑什麼來跟
    他們收錢等語，顯見被告確有爭執告訴人所持請款單據之真
    實性，堪認被告對告訴人應有說出上開言詞。
  (二)惟按刑法第309條第1項之公然侮辱罪，須行為人出於侮辱他
    人之惡意，以粗鄙之言語、舉動、文字或圖畫侮辱謾罵或為
    其他輕蔑他人人格之行為。其中所謂「侮辱」，係指直接對
    人詈罵、嘲笑或其他表示足以貶損他人評價之意思。本件係
    被告或其妻按開瑞評公司辦公室所在大樓一樓大門讓告訴人
    及乙○○進入該大樓並至瑞評公司所在之辦公室，因被告不
    認識告訴人，且告訴人所持請款單據係影本，因此口出「你
    流氓唷，這樣也要請款」等語，且查告訴人所持請款單據經
    到場警員過目後，亦認為無法判定被告經營之瑞評公司是否
    有積欠頂生公司貨款等情，此據證人即到場處理警員戊○○
    於本院審理時證述明確，準此，堪認被告當時所說上開言語
    ，當係針對告訴人持客觀上無法確信債權是否存在之請款單
    據前來請款，等於無故要求付款，形同欺壓善良之流氓行徑
    ，係為表達其無法認同告訴人所持請款單據真實性及告訴人
    僅憑該單據即要求其當場給付現金，顯然不合理之意思，縱
    認其用字過當，然客觀上僅係就告訴人之「外在行為」予以
    負面之評價，而非直接對於告訴人之人格本身予以羞辱貶抑
    ，尚不足認係針對他人人格或社會評價加以惡意詆毀貶損之
    用語，主觀上亦僅能認被告當時或有要求告訴人提出真憑實
    據之用意，尚無從逕認被告有藉該等言語辱罵告訴人之意思
    。
  (三)再刑法上之公然侮辱罪，係指侮辱他人，且該侮辱行為係公
    然為之始可成立。所謂公然，係指不特定多數人得以共見共
    聞之狀態，不以實際上果已共見共聞為必要，但必在事實上
    有不特定人或多數人得以共見共聞之狀況。又此多數人固指
    人數眾多，而包括特定之多數人在內，惟其人數之計算仍應
    視該罪之立法意旨及實際情形加以認定，倘處於一封閉狀態
    之空間，人數不會隨時間增減，亦無須經相當時間之分辨，
    即得計算確認其人數時，應認與刑法上公然侮辱罪規範之不
    特定人或多數人得以共見或共聞之狀況有違，自不得論以公
    然侮辱罪。查告訴人於本院審理時到庭以證人身分具結證稱
    ：當天我與乙○○到達臺北縣新店市○○路○段255號1樓，
    在樓梯間大門按255號4樓對講機請該住戶開門，並告知該住
    戶我們是鼎尚公司的人，要來收取貨款，經對方按鈕，大門
    開了，我們上到4樓，是被告開門讓我們進去255號4樓瑞評
    公司內，當時瑞評公司內有被告夫妻及一男一女，我們拿請
    款單給被告看，被告說你們來只有拿請款單，沒有拿發票或
    出貨單，並說他不認識我們，請我們表明身分，我跟被告說
    ，如果有疑問，可以跟公司確認，被告為了不付款，就扯一
    些你們公司是偽藥集團，接著就說「你流氓唷，拿著1張紙
    也要來收錢」等語，當時瑞評公司的大門是開著的，後來被
    告才去把大門關上，並說要報警處理，又再說「你們這些流
    氓拿著1張紙來收錢」等語（見本院98年10月14日審判筆錄
    第4至6頁）；而證人乙○○於本院審理時具結證稱：頂生公
    司的馬力生請我及告訴人去瑞評公司收帳，到達瑞評公司樓
    下，我們從1樓按門鈴，請他們開門，坐電梯上去，見瑞評
    公司門沒關，就直接進入4樓瑞評公司辦公室內，進入後，
    我們向被告表示要來收款，被告說憑1張單子怎麼來收款，
    說不認識我們，我們是流氓等語，被告打電話到我們公司，
    說怎麼隨便找人來收錢，之後並對我們說他在新店有頭有臉
    ，不怕我們這些流氓，被告就把門關上，並說要找警察來處
    理，進入瑞評公司辦公室時，辦公室內當時有4個人，其中
    有一男一女在跟被告說話，另一人是被告的太太，在我們與
    被告對話期間，有人進來瑞評公司辦公室內，被告對那個人
    說不要跟頂生公司做生意，他們賣的是假藥，不要貸款給他
    們，但那個人是在被告報警把門關起來後，有人幫他開門，
    那個人才走進瑞評公司內，好像是銀行的人等語（見本院98
    年10月14日審判筆錄第7至9頁），而證人乙○○證述有一位
    銀行人員經被告等開門而進入瑞評公司乙節，亦為被告所是
    認。另證人丙○○於本院審理時具結證稱：98年4月至同年9
    月間，我擔任瑞評公司高雄區業務員，案發當天，我到瑞評
    公司新店辦公室開會，有看到告訴人及乙○○進來跟被告要
    債，他們二人是在樓下按門鈴，被告按開樓下鐵門，告訴人
    及乙○○搭乘電梯上樓，當時我與我太太已在瑞評公司有幾
    個小時，當時公司的門是關著的，告訴人及乙○○進來後，
    另我與我太太在看股票機，所以沒有注意聽被告與告訴人之
    間的對話內容等語。從上開證人證述內容觀之，雖就被告與
    告訴人對話時，瑞評公司4樓大門是否敞開及被告是否有對
    告訴人稱「你流氓唷，這樣也要來收錢」等情，其等證述內
    容互核不一，然查上開證人對於臺北縣新店市○○路○段255
    號4樓係瑞評公司辦公室兼被告住家，從該址1樓要進入4樓
    瑞評公司內，必須先在1樓按對講機，等該住戶按鈕開啟1樓
    大門後，才能進入大樓內搭電梯上4樓前往瑞評公司，且被
    告與告訴人對話時，當時只有告訴人、乙○○、被告及其太
    太、丙○○夫妻等6人在場，除了在被告報警後，有1位銀行
    人員在1樓按對講機，由被告或其太太為該位人士按開1樓大
    門及開啟4樓瑞評公司大門外，並無其他人任意自由進出瑞
    評公司等情則互核相符，足認瑞評公司所在之臺北縣新店市
    ○○路○段255號4樓之辦公室係屬密閉之空間，並非任何人
    員得任意自由進出，顯非屬公共場所，且該辦公室內之人數
    並不會隨時間增減，亦無須經相當時間分辨，即得計算確認
    在場人數，自難認與刑法公然侮辱罪之要件相符。是縱然被
    告於瑞評公司內對告訴人稱「你流氓唷，這樣也要來收錢」
    等語，因臺北縣新店市○○路○段255號4樓瑞評公司辦公室
    內，非屬不特定人或多數人得共見共聞之公共場所，其所為
    即非公然為之，顯然與公然侮辱罪之公然為之構成要件亦有
    未合，自難以該罪相繩。
五、綜上所述，本件被告固然有對告訴人口出「你流氓唷，這樣
    也要收錢」等語，雖「流氓」屬較為負面之用語，然以被告
    口出此言時之情境，及告訴人所持請款單據於客觀上亦難以
    判定其債權之真偽，告訴人應僅係指告訴人持不可信之單據
    請款，其無法認同及認為不合情理而已，客觀上難認已達侮
    辱或辱罵之程度，主觀上亦難認被告有藉此侮辱告訴人之意
    思，且被告亦未屬公然為之，即與刑法第309條第1項之構成
    要件尚屬有間。此外，復又查無其他積極確切之證據足以證
    明被告確有如公訴意旨所指之公然侮辱犯行，揆諸前揭法條
    及判例意旨，被告之犯罪尚屬不能證明，依法自應諭知無罪
    之判決。
據上論斷，應依刑事訴訟法第452條、第301條第1項，判決如主
文。
本案經檢察官蔡甄漪到庭執行職務。
中    華    民    國    98    年    10    月    28    日
                        刑事第十二庭  法  官  陳慧萍
以上正本證明與原本無異。
如不服本判決應於收受送達後10日內向本院提出上訴書狀，並應
敘述具體理由；其未敘述上訴理由者，應於上訴期間屆滿後20日
內向本院補提理由書（均須按他造當事人之人數附繕本）「切勿
逕送上級法院」。
                                      書記官  黃慧怡
中    華    民    國    98    年    10    月    28    日


司法院資訊處製作；財團法人民間司法改革基金會備份。
